【裁判字號】    97,國,2
【裁判日期】    970422
【裁判案由】    國家賠償
【裁判全文】
臺灣板橋地方法院民事判決                 97年度國字第2號
原      告  甲○○
被      告  臺北縣五股鄉公所
法定代理人  乙○○
訴訟代理人  劉炳烽律師
上列當事人間請求國家賠償事件，經本院於民國97年4 月1 日言
詞辯論終結，判決如下：
    主  文
被告應給付原告新台幣柒萬伍仟玖佰玖拾柒元。
原告其餘之訴駁回。
訴訟費用由被告負擔百分之十三 ，餘由原告負擔。
本判決第一項得假執行。
    事實及理由
壹、程序上理由
    依國家賠償法請求損害賠償時，應先以書面向賠償義務機關
    請求之。賠償義務機關對於前項請求，應即與請求權人協議
    。協議成立時，應作成協議書，該項協議書得為執行名義。
    賠償義務機關拒絕賠償，或自提出請求之日起逾30日不開始
    協議，或自開始協議之日起逾60日協議不成立時，請求權人
    得提起損害賠償之訴，國家賠償法第10條第1項、第11條第1
    項分別定有明文。查原告主張被告應負國家賠償責任，原告
    於96年11月20日向被告請求賠償，經被告拒絕賠償，有被告
    96年12月9 日北縣五行字第0960020456號函在卷可按（見本
    院卷第82頁），爰依前開規定提起本訴等情，是原告起訴時
    已履行前揭法條之前置程序規定，合先敘明。
貳、實體上理由
一、原告起訴主張：
  (一)原告於民國（下同）94年12月14日晚上7時30分許，騎乘車
    牌號碼CNM-192號之機車，行經臺北縣三重市○○○路，由
    疏洪一路往疏洪十二路第4支燈桿處因有一長約2.2公尺、寬
    約1.4公尺、深約0.1公尺之路面坑洞，且無警告標誌，導致
    原告跌倒，受有右踝挫傷等傷害，系爭道路為被告所管理維
    護之公有公共設施，被告未盡管理養護之注意義務，管理有
    所欠缺，致原告受傷，爰依國家賠償法第3條第1項之規定提
    起本訴，請求如訴之聲明。請求損害賠償之內容如下：
  1.醫療費用：原告因本件車禍事故受傷，共計支出醫療費用新
    臺幣（下同）155,160 元。另於96年12月16日起至96年12月
    20日住院開刀支出醫藥費9,337 元，二者合計為164,497 元
    。
 2.營養補充品部分：原告因受傷須補充維骨力、膠原蛋白等補
   充品，合計為45,000元。
 3.因就診之工作損失部分：原告因傷須請假半日，半日工資為
   750元，往返120次，減少工資90,000元。96年12月17日至97
   年1月18日修養請休假，換算工資為31,800元，二者合計為
   121,800元。
 4.因往返醫院之交通費部分：原告往返車資以每次300 元計算
   ，須120 次，合計支出36,000元。
 5.機車修理費：原告因車體受損，須支出4,000元。
 6.精神慰撫金：原告足踝挫傷，先後經石牌中醫診所、竹圍中
   醫診所、榮總照X 光片、超音波、斷層掃描、核磁共振、振
   興醫院、郵政醫院、新竹空軍醫院就醫，且因此而調整職務
   ，致減少薪資，目前仍因就學而不良予行，仍在開刀復建中
   ，為此請求被告賠償25萬元之慰撫金，以平撫原告精神上之
   痛苦。
  (二)聲明：被告應給付原告587,297 元。
二、被告抗辯
  (一)系爭道路經台北縣政府以89年12月19日北府工水字第48760
    號公告，委託被告管理，性質上屬於「委辦」，依地方制度
    法第2 條第2 款之規定，委辦事項應有法律上、上級法規或
    規章為依據，上開公告授權之「台灣省河川管理規則」已於
    91年8 月7 日公告廢止，系爭道路之委辦依據失效，為「河
    川管理辦法」所取代，則台北縣政府應依河川管理辦法第5
    條第1 項之規定，重新辦理公告，於未公告前，系爭道路之
    法定管理機關仍為台北縣政府，被告並非系爭道路之主管機
    關，亦非法律代為管理之機關，台北縣政府法制室採取此見
    解。從系爭道路係台北縣委託鄉鎮公所養護之事實，應為行
    政官署內內部權責委任事項，自應以法定管理機關為賠償義
    務機關。
  (二)原告行經前開路段，並未遵守道路交通安全規則第93條第1
    項第2 款之規定，減速慢行，作隨時停車之準備，亦未注意
    車前狀況，一般人均可閃避之坑洞，當不致於發生本件事故
    ，原告所生損害與系爭道路之管理欠缺，並無因果關係，且
    就本件車禍之發生與有過失。
  (三)原告請求醫藥費單據合計為33,247元部分不爭執。一般醫院
    晚上皆有門診，並無白天看診之必要，況原告依據原告提出
    就診明細與請假時間不盡相符，足見原告請假並未因就醫之
    故，此部份請假自應予以扣除。原告請求96年12月17日至97
    年1 月18日請假薪資損失部分，並未提出確實因以前揭傷勢
    確實無法工作之證明。原告未提出車資支出之證明，且原告
    支出葡萄糖胺、膠原蛋白，並無提出醫師證明，為醫療上所
    必須，請求並無理由。診斷證明書並非必要之醫療費用，應
    予扣除。原告之機車係93年4 月出廠，依據行政院固定資產
    耐用年數及固定資產折舊率為三年，依據定律遞減法應為折
    舊仟分之536 ，參酌「營利事業所得稅結算查核標準第95
    條第6 項之規定，固定資產提列折舊採用定率遞減者，以一
    年為計算單位，按實際使用月數相當於全年之比例計算，不
    滿一月，以一月計算，共使用1 年8 月，依據上開計算式，
    被告扣除折舊後，僅餘1,282 元，逾此部份，應予扣除。原
    告仍繼續工作，受傷程度並不嚴重，請求精神慰撫金25萬元
    ，應屬過高。
  (四)聲明：駁回原告之訴。
三、兩造不爭執之事實（97年3 月4 日、同年4 月1 日言詞辯論
    筆錄，本院卷頁133、158）
  (一)原告於民國（下同）94年12月14日晚上7 時30分騎乘機車車
    號CNM-192 號機車，行經台北縣三重市○○○路由疏洪十路
    往疏洪十路第四支燈桿處，因路面凹陷不平導致摔車滑倒，
    原告倒地後，受有右踝挫傷之傷害。
  (二)原告支出醫藥費33,247元，被告不爭執。
四、本件爭點及本院判斷（見97年3 月4 日筆錄，本院卷頁133
    ）：
    原告起訴主張原告於前揭時地，駕駛機車行經前開路段，因
    被告所管理維護之公有公共設施有欠缺，致原告受傷，爰依
    國家賠償法第3 條第1 項之規定，提起本訴，請求如訴之聲
    明，被告則以前詞置辯，因此兩造協議爭點為(一)被告是否為
    系爭道路之主管機關？原告受傷與系爭道路之管理有欠缺是
    否有因果關係？(二)原告請求醫藥費164,497元、、因就診之
    工資損失121,800元、交通費36,000元、營養補充費45, 000
    元、精神賠償25萬元、機車修理費4,000元，否有理由？(三)
    原告是否與有過失？茲分述如下：
  (一)國家賠償法第9條第2項規定：「依第3條第1項請求損害賠償
    者，以該公共設施之設置或管理機關為賠償義務機關。」其
    所稱「管理機關」指法律所定之管理機關或依法律代為管理
    之機關而言，惟如有發生無法律所定之管理機關或依法律代
    為管理之機關時，始由事實上之管理機關為賠償義務機關。
    本件車禍事故發生路段，並非公路法上所稱公路系統中之縣
    道或鄉道，亦不屬市區道路管理條例所稱之市區道路，合先
    敘明。依據91年8月7日廢止前「臺灣省河川管理規則」（以
    下簡稱規則第4條第4款規定：「水防道路：指便利防汛、搶
    險運輸所需之道路及側溝，並為堤防之一部分。」第12款規
    定：「河防建造物：包括堤防、……」第3條規定：「本規
    則所稱管理機關，在中央為經濟部水利處（以下簡稱水利處
    ）；在縣（市）為縣（市）政府。並得請有關鄉（鎮、市、
    區）公所辦理轄內河川管理事項。」本件系爭水防道路及河
    川，因流經臺北縣轄區，依行政院89年8月16日台八十九經
    字第244 17號函，其管理機關為臺北縣政府，惟實際管理工
    作，依上開規定及89年4月25日臺灣省臺北縣防洪（禦潮）
    建造物移交現場點交紀錄結論觀之，已移轉由臺北縣五股鄉
    公所負責，故臺北縣五股鄉公所應為依上開規則受託代為管
    理之機關，亦為賠償義務機關（法務部95年2月20日法律字
    第0950700138號函釋可參）。本件發生車禍之路段係疏洪十
    路至疏洪十二路之路段，管理機關為台北縣政府，並於89年
    4月25日移交由被告管理維護，被告於96年12月19日北縣五
    行字第0960020456號函所附之拒絕賠償理由書載明，被告於
    94 年7月20日函請台北縣政府將二重疏洪道之管理權收回，
    且於95年1月23日邀集相關單位會勘，原告發生之事故路段
    於發生事故時，係由被告暫時代為管理維護等語（見本院卷
    頁83），另依據被告於95年1月23日會勘紀錄，記載「五股
    與三重鄉界暫以疏洪東路二、三段交界九號越堤道水門為二
    端點以南部分屬三重市公所，以北部分屬五股鄉公所暫為代
    理維護」等語，依據前開法務部之函示及95年1月23日會勘
    紀錄，本件車禍路段既由被告實際管理維護，自應以被告為
    賠償義務機關，被告抗辯並非系爭道路之賠償義務機關，並
    非有據。
  (二)公有公共設施因設置或管理有欠缺，致人民生命、身體或財
    產受損害者，國家應負損害賠償責任，國家賠償法第3條第1
    項定有明文。「上訴人（台南市政府）管理之路段既留有坑
    洞未能及時修補，又未設置警告標誌，足以影響行車之安全
    ，已不具備通常應有之狀態及功能，即係公共設施管理之欠
    缺，被上訴人因此受有身體或財產之損害，自得依國家賠償
    法第三條第一項及第九條第二項規定請求上訴人負賠償責任
    ，至損害之原因，縱係由於某公司挖掘路面所致，倘認該公
    司應負責任，依同法第三條第二項之規定，上訴人對之有求
    償權，並不因而可免除上訴人對被上訴人之賠償義務。」（
    最高法院73年台上字第3938號判例意旨參照）。經查，系爭
    道路路旁之道路照明設備不足，道路路面昏暗，視線不明，
    道路正中央有一長約2.2 公尺、寬1.4 公尺、深0.1 公尺之
    坑洞，有台北縣政府警察局三重分局函附之道路交通事故現
    場圖、道路交通事故照片可按（見本院卷第57至28頁），足
    見，系爭道路已不具備道路通常應有之狀態及功能，且未及
    時設置警告標誌，足以影響行車安全，即係公共設施管理之
    欠缺，原告因此受有身體或財產之損害，依國家賠償法第3
    條第1 項之規定，二者自有因果關係，國家應負賠償責任，
    依同法第9 第2 項之規定以管理維護機關之被告為賠償義務
    機關。
  (三)按因故意或過失，不法侵害他人之權利者，負損害賠償責任
    ；又不法侵害他人之身體或健康者，對於被害人因此喪失或
    減少勞動能力或增加生活上之需要時，應負損害賠償責任；
    又不法侵害他人之身體、健康、名譽、自由、信用、隱私、
    貞操或不法侵害其他人格法益而情節重大者，被害人雖非財
    產上之損害，亦得請求賠償相當之金額；民法第184條第1項
    前段、第193條第1項、第195條第1項前段分別定有明文，上
    揭規定為國家賠償法準用，國家賠償法第6條所明定。原告
    得請求損害賠償之金額，計算如下：
  1.醫療費部份：原告主張因本件車禍支出醫療費用155,160元
    元，有其提出醫療費用收據9紙為證，然原告提出之醫藥費
    收據總合僅為33,247元，且為被告所不爭，原告請求逾此部
    份為無理由，應予駁回。
  2.營養補充品部分：原告主張因受傷須補充葡萄糖胺力、膠原
    蛋白等補充品，合計為45,000元云云。然查，原告食用上開
    營養補充品，並未舉證證明為醫療上之必要支出，自難准許
    。
  3.因就診之工作損失部分：原告主張因傷須請假半日，半日工
    資為750元，往返120次，致減少工資90,000元。又於96年12
    月17日至97年1月18日修養請休假，換算工資為31,800元，
    二者合計為121,800元云云。然查，原告前往新竹地區醫院
    、振興醫院，均為晚間就診，有原告提出之醫療單據為證（
    見本院卷頁98、100、102），並無請假就診之必要，況原告
    前往台北榮總醫院就診日期分別為96年7月10日、96年6月13
    日（見本院卷頁），參酌原告所提出之請假紀錄（見本院卷
    頁105），並無該二日之請假紀錄，因此，原告請假之原因
    ，顯非因就醫之故。另徵之原告自96年1月起至97年3月之薪
    資收據，基本薪資均為29,000元，薪資所得總額則因獎懲金
    多寡而有些微之差距（見本院卷頁70至75），並無因就診減
    少工資之情形，因此，原告此部份請求，應予駁回。
  4.因往返醫院之交通費部分：原告主張往返車資以每次300元
    計算，須120次，合計支出36,000元云云。然查，原告並未
    提出單據以證其說，亦未舉證其所受傷勢，有搭乘計程車之
    必要，原告此部份請求應予駁回。
  5.機車修理費：原告主張因機車車體受損支出修理費4,000元
    之事實，固據提出估價單一紙為證（見本院卷頁104）。惟
    其中零件費用部分之4,300元既係以新零件更換被撞之舊零
    件，則原告以修復費用作為損害賠償之依據時，其中零件部
    分自應將折舊部分予以扣除（按「營利事業所得稅結算申報
    查核准則」第95條第8項規定：「固定資產提列折舊採用定
    率遞減法者，以一年為計算單位，其使用期間未滿一年者，
    按實際使用之月數相當於全年之比例計算之」，不滿一月者
    ，以月計）。而依行政院所頒「固定資產耐用年數表」及「
    固定資產折舊表」之規定，機車之耐用年數為3年，依定率
    遞減法每年折舊千分之536，但其最後一年之折舊額，加歷
    年折舊累計額，其總和不得超過該資產成本額之十分之九。
    本件原告所有之機車，其發照日期為93年4月12日，有原告
    提出之行照執照影本一紙在卷可稽，迄車禍發生日94年12月
    14日止，實際使用期間為1年8月又2天，則系爭受損機車更
    換零件之合理折舊額應為3,106元｛第一年折舊為2,304 （
    4,300 ×0.536=2,304 元）；第二年折舊為未滿一月以一月
    計，其折舊為802 （即＜4,300 －2,304 ＞x0.536x8/12=80
    2） ，故總折舊為3,106 元（2,304 ＋802=3,106 元）（元
    以下均四捨五入，以下同），扣除此折舊後，原告得請求之
    零件合理修理費用為1,194 元（4,300-3,106=1, 194），準
    此，原告請求賠償之修理費金額計為1,194 元（為有理由，
    逾此部份之請求，顯屬無據，應予駁回。
 4、精神慰撫金：按慰撫金之賠償其核給之標準固與財產上損害
    之計算不同，然非不可斟酌雙方身分資力與加害程度，及其
    他各種情形核定相當之數額，最高法院著有51年台上字第
    223號判例可資參照。本院斟酌原告因本件車禍受有足踝挫
    傷，先後經石牌中醫診所、竹圍中醫診所、榮總照X光片、
    超音波、斷層掃描、核磁共振、振興醫院、郵政醫院、新竹
    空軍醫院就醫，且在開刀復建中，原為職業軍人，持有多項
    職業證照，月薪三萬餘元，已婚，育有二子，須忍受足踝還
    挫傷之痛楚，對其心理影響甚鉅，目前仍需持續門診追蹤治
    療，等兩造之身分、地位、經濟能力及其他情形認原告主張
    被告應賠償5 萬元為適當。
 5、綜上所述，原告得請求被告賠償之金額為84,441元（計算式
    ：33,247+1,194+50,000=84,441）。
 (五)按損害之發生或擴大，被害人與有過失者，法院得減輕賠償
   金額，或免除之，民法第217條第1項定有明文。原告於夜間
   駕駛機車，本身有足夠照明，而未注意車前狀況，駛入坑洞
   ，亦有過失，依法減輕被告之賠償金額，本院認依據現場照
   片所示，當時因下雨雨水填滿坑洞，路燈照明設備不足，視
   線不明，如車速稍快，即難以發現該坑洞，原告僅負有百分
   之十過失，爰按其比例減輕賠償金額為75,997元（84,441x90
   %=75,997）。
 (六)綜上述，原告本於國家賠償法第3條第1項之法律關係，請求
   被告賠償75,997元，洵屬正當，應予准許，逾此部分之請求
    ，則屬無據，應予駁回
五、本件所命給付之金額或價額未逾50萬元之判決，爰依民事訴
    訟法第389條第1項第5款之規定，應依職權宣告假執行。
六、本件事證已明，兩造其餘攻擊防禦方法，均與本判決所為前
    開判斷不生影響，無庸逐一論述，附此敘明。
七、結論：原告之訴一部為有理由，一部為無理由，依民事訴訟
    法第79條但書、第389條第1項第5款，判決如主文。
中    華    民    國    97    年    4    月    22    日
                        民事第三庭法  官  徐玉玲
以上正本係照原本作成
如對本判決上訴，須於判決送達後20日內向本院提出上訴狀
中    華    民    國    97    年    4    月    22    日
                                  書記官  翁子婷


司法院資訊處製作；財團法人民間司法改革基金會備份。
